---
title: Análisis de datos con R
subtitle: "Actividad Resuelta - el paquete dplyr"
author: "Karen Lopez"
date: "24/06/2026"
output:
    prettydoc::html_pretty:
      theme: cayman
      highlight: vignette
---

```{r setup, include=FALSE}
knitr::opts_chunk$set(
	echo = TRUE,
	message = TRUE,
	warning = TRUE
)
```

# Introducción a dplyr

El paquete dplyr simplifica los desafíos de manipulación de datos. Proporciona "verbos" simples, que son funciones que corresponden a las tareas más comunes. Todos los verbos toman un data.frame o tibble (como el conjunto de datos starwars) como primer argumento. Utilizamos el operador pipe (`%>%`) para encadenar múltiples operaciones, permitiendo leer el código de izquierda a derecha.¨


```{r include=FALSE}

library(dplyr)
library(tidyverse)

data(mtcars)
str(mtcars)

#Seleccionar algo en especifico 
select(mtcars, mpg, cyl)
select( mtcars, mpg:hp)

#Ejemplo de encadenamiento
mtcars %>% 
  select(mpg, cyl) %>% 
  filter(mpg < 21 & cyl < 8)

data("starwars")
starwars %>% 
  select(name, species, eye_color) %>% 
  filter(species == "Human" & eye_color == "blue")
```

## Actividad: Filtrado de filas con ´filter()´


El verbo `filter()` elige filas basándose en los valores de las columnas.

- Utilice `filter()` para seleccionar únicamente los personajes (starwars) cuya especie (species) sea "Droid" y cuya altura (height) sea menor a 150. Complete el argumento de la columna y el valor.

```{r}

starwars %>%
  filter(species == "Droid", height < 150)
```


## Actividad: Ordenamiento de filas con `arrange()`

El verbo `arrange()` reordena las filas. Se puede usar `desc()` para ordenar de forma descendente.
 - Ordene el conjunto de datos starwars de la Tarea 1 por masa (mass) de forma descendente. Complete la función para el ordenamiento descendente.

```{r}
starwars %>%
  filter(species == "Droid", height < 150) %>%
  arrange(desc(mass))
```

  
  
  
Acitivdad: Creación de nuevas columnas con `mutate()`

El verbo `mutate()` añade nuevas columnas que son funciones de las columnas existentes. Permite referirse a columnas que acaba de crear.

 - Utilice `mutate()` para crear dos nuevas columnas: altura_cm (valor de height multiplicado por 1) y masa_gr (valor de mass multiplicado por 1000). Complete los multiplicadores.
 
```{r}
starwars %>%
  mutate(
    altura_cm = height * 1,
    masa_gr = mass * 1000
  )
```


## Actividad: Selección de columnas con `select()`

El verbo `select()` cambia si una columna está incluida o no. Existen funciones auxiliares (helper functions) como `ends_with()` para coincidir con bloques de variables que cumplen algún criterio.
 - Tome el conjunto de datos starwars y utilice `select()` para mostrar solo las columnas name, height, y todas las columnas que terminan con "color". Complete el nombre del helper de selección.
 

```{r}
starwars %>%
  select(name, height, ends_with("color"))
```



Actividad: Agrupación y Resumen (`group_by()` y `summarise()`)

El verbo `summarise()` colapsa un data frame a una sola fila, pero es más útil cuando se combina con `group_by()`.

- Agrupe el conjunto de datos starwars por planeta natal (homeworld). Luego, utilice `summarise()` para calcular el número total de personajes en cada planeta. Complete el nombre de la variable de agrupación y la función para contar filas (`n()`).

```{r}
starwars %>%
  group_by(homeworld) %>%
  summarise(
    total_personajes = n()
  )
```

